臺灣臺北地方法院民事判決
110年度原訴字第57號
原      告  賴文貴  
訴訟代理人  黃亦揚律師
            陳明欽律師
            鄭書暐律師
被      告  賴文榮  
訴訟代理人  黃昱璁律師
上列當事人間請求分割共有物事件，本院於民國111年12月8日言
詞辯論終結，判決如下：
    主  文
兩造共有新北市○○區○○段○○○○○○○地號土地准予合併分割，分割
方法為附圖所載A部分所示土地（面積686.79平方公尺），分歸
被告取得；附圖所載B部分所示土地（面積686.79平方公尺），
分歸原告取得。
原告應補償被告新臺幣捌拾伍萬壹仟柒佰玖拾壹元。
訴訟費用由被告負擔二分之一，餘由原告負擔。
    事實及理由
壹、程序方面
　　按不變更訴訟標的，而補充或更正事實上或法律上之陳述者
    ，非為訴之變更或追加，民事訴訟法第256條定有明文。而
    裁判分割共有物，屬形成判決，法院定共有物之分割方法並
    不受當事人聲明拘束，是當事人主張之分割方案，僅供法院
    參考，屬攻擊防禦方法，縱於訴訟中為分割方案之變更，僅
    屬補充或更正事實上或法律上之陳述，而非訴之變更或追加
    。查，本件原告原起訴時訴之聲明第一項為：兩造共有坐落
    新北市○○區○○段000地號土地(面積380平方公尺)及同段
    390地號土地(面積993.58平方公尺)（下合稱系爭土地)，應
    合併分割為：如附圖所示代號A、面積686.79平方公尺部分
    歸原告取得；如附圖所示代號B、面積686.79平方公尺部分
    歸被告取得。嗣於民國111年3月17日以民事準備書(一)狀將
    上開訴之聲明更正為「兩造共有坐落新北市○○區○○段00
    0地號土地(面積380平方公尺)及同段390地號土地(面積993.
    58平方公尺)，應合併分割為：如附圖所示代號B、面積686.
    79平方公尺部分歸原告取得；如附圖所示代號A、面積686.7
    9平方公尺部分歸被告取得」(見本院卷第105頁)。經核原告
    上開所為，係關於共有土地分割方案之更異，揆諸上開說明
    ，僅屬補充及更正事實上或法律上之陳述，非屬訴之變更，
    合先敘明。 
貳、實體方面
一、原告主張：兩造為兄弟，系爭土地為兩造所共有，而原告長
    年居住於如附圖所載B所示土地上之門牌號碼新北市○○區○○
    路00號建物(下稱B部分建物)，被告則居住於如附圖所載A所
    示土地上之門牌號碼新北市○○區○○路00巷0號號建物(下稱A
    部分建物)。系爭土地並無因使用目的不能分割或契約訂有
    不分割期限情形，爰依民法第823條第1項規定提起本件訴訟
    ，請求配合系爭土地歷年之使用情形，由原告分得如附圖所
    載B所示土地，被告則分得如附圖所載A所示土地，原告並願
    以金錢補償被告未能按其應有部分受分配之部分等語。並聲
    明：兩造共有系爭土地，應合併分割為：如附圖所示代號B
    、面積686.79平方公尺部分歸原告取得；如附圖所示代號A
    、面積686.79平方公尺部分歸被告取得。
二、被告則以：不同意原告提出之分割方法，被告實乃實際居住
    於B部分建物之人，其係因原告及原告配偶意圖強佔B部分建
    物而被迫搬離至A部分建物，是倘系爭土地應予分割，因被
    告方為長期居住於B部分建物之使用收益人，應將如附圖所
    載B所示土地分配予被告，並願以金錢補償原告未能按其應
    有部分受分配之部分等語，資為抗辯。並聲明：原告之訴駁
    回。
三、得心證之理由：
  ㈠按各共有人得隨時請求分割共有物，為民法第823條第1項前
    段所明定，此項規定，旨在消滅物之共有狀態，以利融通與
    增進經濟效益。公同共有物之分割，除法律另有規定外，準
    用關於共有物分割之規定，民法第830條第2項定有明文。又
    按共有物之分割，依共有人協議之方法行之。分割之方法不
    能協議決定，或於協議決定後因消滅時效完成經共有人拒絕
    履行者，法院得因任何共有人之請求，命為分配：一、以原
    物分配於各共有人。但各共有人均受原物之分配顯有困難者
    ，得將原物分配於部分共有人。二、原物分配顯有困難時，
    得變賣共有物，以價金分配於各共有人；或以原物之一部分
    分配於各共有人，他部分變賣，以價金分配於各共有人。以
    原物為分配時，如共有人中有未受分配，或不能按其應有部
    分受分配者，得以金錢補償之。以原物為分配時，因共有人
    之利益或其他必要情形，得就共有物之一部分仍維持共有，
    民法第824條第1至4項亦定有明文。查系爭不動產為兩造公
    同共有，為兩造所是認，並有系爭不動產登記謄本在卷可憑
    （見店司調字卷第11頁至第13頁），又系爭不動產，兩造並
    無不能分割之約定，復不能以協議定分割之方法，均為兩造
    所不爭執，則原告請求法院判決分割，自無不合，應予准許
    。
  ㈡復按裁判分割共有物，屬形成判決，法院定共有物之分割方
    法，固應斟酌當事人之聲明、共有物之性質、經濟效用及全
    體共有人之利益等，而本其自由裁量權為公平合理之分配，
    但並不受當事人聲明、主張或分管約定之拘束，最高法院93
    年度台上字第1797號判決意旨參照；又分割共有物固不受分
    管契約之拘束，惟盡量依各共有人使用現況定分割方法，以
    維持現狀，減少共有人所受損害，最高法院82年度台上字第
    1990號判決意旨參照。是法院裁判分割共有物，應斟酌共有
    人之應有部分比例、各共有人之意願、土地之價值、現有使
    用狀況、經濟效用、對外通行問題、各共有人所分得之土地
    能否為適當之利用，及各共有人間有無符合公平之原則等因
    素為通盤考量，以定一適當公允之方法為分割。經查：
　⒈原告主張如附圖所載代號B所示土地現由其使用，業據提出新
    北市政府稅捐稽徵處房屋稅籍證明書、民國105年至109年之
    房屋稅繳款書、105年至109年房屋稅核定稅額通知書、原告
    全家之戶口名簿影本等件在卷可稽(見本院卷第133頁至第14
    5頁、第257頁至第259頁)，並據本院依職權調閱原告之個人
    戶籍資料，可知原告及其配偶、子女均設籍於B部分建物，
    原告並繳納105年至109年B部分建物之房屋稅等情，核與原
    告之主張大致相符，並參以被告於本院審理中自承，自107
    年、108年許，被告即居住於A部分建物，且不否認B部分建
    物現係由原告使用等情(見本院卷第102頁至第103頁)，均足
    認如附圖所載代號B所示土地現確係由原告使用無訛。
　⒉至被告辯以其亦有繳納如附圖所載代號B所示土地之地價稅、
    其戶籍亦設於B部分建物，而其係因原告及原告配偶意圖強
    佔B部分建物且恐嚇被告，被告始被迫搬離至A部分建物等語
    ，並提出新北市政府稅捐稽徵處109年地價稅繳款書、被告
    之戶籍謄本、新北市政府警察局新店分局調查筆錄等件為證
    (見本院卷第149頁、第175頁至第181頁)，惟被告於本院審
    理中業已自承自107年、108年間，被告即居住於A部分建物
    ，且其不否認B部分建物現係由原告使用等情，又觀諸被告
    所提新北市政府警察局新店分局調查筆錄之內容，原告配偶
    否認曾恐嚇被告，原告之子亦否認曾受原告配偶之指示恐嚇
    被告無誤，雖原告之子自承曾向被告表示欲對被告不利，然
    筆錄中均未記載原告之子或原告配偶有恐嚇被告不得居住於
    B部分建物之情事，自無以上開調查筆錄之內容認定被告有
    被迫搬離B部分建物，是被告前揭抗辯，尚無從據以認定為
    本件分割方案之參考因素。
　⒊是以，如附圖所載代號A所示土地及A部分建物則係由被告使
    用，如附圖所載代號B所示土地及B部分建物現係由原告使用
    ，本院斟酌倘依被告主張之分割方案為分割，將破壞現存於
    系爭土地上A部分建物為被告使用，B部分建物為原告使用之
    客觀使用情形，而造成需拆屋還地或請求不當得利之情事，
    徒增法律關係之複雜化、減損共有物及A、B部分建物之經濟
    價值，故應採原告主張之分割方案，由原告單獨分配如附圖
    所載代號B所示土地，被告則單獨分配如附圖所載代號A所示
    土地，並按兩造分配價值不相當之部分，以金錢補償之，既
    得兼顧共有人間利益之公平、發揮系爭不動產之經濟價值，
    有利系爭不動產之整體利用，亦與分割前之使用狀態相符，
    應係目前相對完整且最符合共有人利益之分割方案，爰採為
    本件分割方法。
　㈢又按以原物為分配時，如共有人中有未受分配，或不能按其
    應有部分受分配者，得以金錢補償之，民法第824條第3項定
    有明文。再按共有物之分割，如依原物按應有部分之比例分
    配，價值不相當，而須以金錢補償時，應以原物之總價值，
    按各共有人應有部分算出其價值，再與各共有人實際分得部
    分之價值相較，由分得價值較高之共有人，就其超出應有部
    分價值之差額部分，對分得價值較低之共有人全體為補償，
    並依各該短少部分之比例，定其給付金額。查：
　⒈經本院囑託中聯不動產估價師事務所就如附圖所載A、B所示
    之系爭土地價格為鑑定估價，該事務所以勘查日期111年8月
    12日為價格日期，針對如附圖所載代號A、B所示土地進行一
    般因素（含經濟面、政策面）、不動產市場概況、區域因素
    （含近鄰地區之人口及產業環境、土地與建物利用情形、公
    共設施概況、交通運輸概況、重大公共建設、未來發展趨勢
    ）、個別因素（含土地個別條件、土地法定使用管制與其他
    管制事項、土地使用現況、建物狀況)、最有效使用等分析
    下，以比較法評估價格後，最終決定如附圖所載代號A所示
    土地之估價金額為新臺幣（下同）448萬7,484元，如附圖所
    載代號B所示土地之估價金額為533萬9275元，有該所以111
    年10月4日111年聯估字第111067號函覆並檢送估價報告書在
    卷可稽（見本院卷第221頁及外放估價報告書），且兩造對
    於估價結果亦不爭執（見本院卷第239頁、第247至第250頁
    ），應認其鑑價方法及結果屬客觀合理而可採。　
  ⒉從而，系爭土地經採上開原告主張之方案為分割，兩造分別
    分得之土地價值與原應有部分有所差異，就不能按其應有部
    分之價值受分配之共有人，自當以金錢補償之。本件原告所
    受分配之不動產價值大於其持分不動產價值，爰依上開估價
    報告書估價金額計算，認原告應補償被告85萬1791元【計  
      算式：533萬9275元-448萬7484元＝85萬1791元】。
四、綜上所述，原告請求裁判分割系爭不動產，為有理由，應予
    准許。本院審酌上情，認系爭不動產宜採原物分割，如附圖
    所載代號A所示土地分歸由被告取得全部所有權；如附圖所
    載代號B所示土地分歸由原告取得全部所有權，並由原告補
    償被告85萬1791元，較為妥適，爰判決如主文第1、2項所示
    。
五、本件事證已臻明確，兩造其餘之攻擊或防禦方法及所提之證
    據，經本院斟酌後，認為均不足以影響本判決之結果，爰不
    逐一論述，附此敘明。
六、本件為分割共有物之訴，並已由本院為全體共有人定分割方
    法，依民事訴訟法第80條之1規定，由全體共有人依應有部
    分比例分擔訴訟費用，始為公平，爰諭知如主文第3項所示
    。
七、據上論結，本件原告之訴為有理由，爰判決如主文。
中　　華　　民　　國　　111 　年　　12　　月　　20　　日
                  民事第八庭    法　官　陳宣每
以上正本係照原本作成
如對本判決上訴，須於判決送達後20日內向本院提出上訴狀。如
委任律師提起上訴者，應一併繳納上訴審裁判費。
中　　華　　民　　國　　111 　年　　12　　月　　20　　日
                                書記官　連晨宇